【裁判字號】    91,簡上,408
【裁判日期】    920207
【裁判案由】    確認本票債權不存在
【裁判全文】
臺灣臺中地方法院民事判決  九十一年度簡上字第四○八號
    上  訴  人  第七商業銀行股份有限公司
    法定代理人  丙○○
    訴訟代理人  甲○○
    被  上訴人  乙○○
右當事人間請求確認本票債權不存在事件，上訴人對於中華民國九十一年六月五日本
院臺中簡易庭九十一年度中簡字第七二二號第一審判決提起上訴，本院判決如左：
    主      文
上訴駁回。
第二審訴訟費用由上訴人負擔。
    事      實
一、上訴人方面：
  (一)聲明：原判決廢棄，被上訴人在第一審之訴駁回。
  (二)陳述：除與原審判決書所載者相同茲予引用外，補稱：
  1.被上訴人之所以簽立以其本身名義為發票人、發票日為民國八十八年八月十八日
    、到期日為八十九年六月八日、免除作成拒絕證書、面額新臺幣（下同）五百九
    十八萬二千五百元之本票（以下簡稱系爭本票），起因於其所占用之建物為上訴
    人之債務人即訴外人林炳煌所有，該建物因訴外人林炳煌逾期未繳納其向上訴人
    借款之本息，為上訴人聲請臺灣新竹地方法院民事執行處查封拍賣，被上訴人為
    求上開建物能繼續為其使用，以經營南北貨生意，乃簽交本票予上訴人，其目的
    在以確保上訴人對債務人林炳煌及林鍾水枝之債權得以完全受償，做為上訴人撤
    回強制執行之條件，且依被上訴人交予上訴人之申請書及協議內容本旨可知，被
    上訴人同意承擔訴外人林鍾水枝之債務。
  2.關於系爭本票之金額及簽名均為被上訴人所親自簽立，印章亦為被上訴人所有，
    被上訴人明知其開立本票之目的，係承諾願確保債權人對訴外人林炳煌債權之回
    收即無可疑，且被上訴人簽立本票，係由證人楊春美攜帶空白票據至被上訴人之
    營業所由其親自簽立，而簽立時上訴人即依被上訴人書立之申請書及切結書之本
    旨告知，發票日及到期日之填載則要等到上訴人對訴外人林炳煌及林鍾水枝債權
    餘額確定時再一併填載，被上訴人當場並無反對之意思表示，亦即被上訴人就本
    票發票日及到期日默示同意授權由上訴人填載，而授權行為既如前段所述，非必
    以書面為之，則其默示即已視為授權，不應任由被上訴人出爾反爾，事後片面否
    認。
  3.證人楊春美雖為上訴人公司之員工，但其於上訴人合併新竹第六信用合作社之前
    ，本身亦為新竹第六信用合作社之員工，且證人楊春美僅為上訴人銀行工作時間
    僅一年，而於新竹第六信用合作社工作逾十年，被上訴人當時又擔任新竹第六信
    用合作之理事，其二人之關係自屬甚為熟稔，尚難僅以其為上訴人目前之員工，
    而論斷其證詞即難期客觀公正。
  (三)證據：援用原審之立證方法。並聲請訊問證人楊春美及劉安田。
二、被上訴人方面：
  (一)聲明：駁回上訴。
  (二)陳述：除與原審判決書所載者相同茲予引用外，補稱：
  1.本件係因上訴人向臺灣新竹地方法院民事執行處以同法院八十七年度促字第七０
    五九號支付命令為執行名義聲請查封（案號為八十七年度執字第五一六八號）訴
    外人林炳煌（擔任訴外人林宏儒之保證人）所有坐落新竹市○○段○○段九十五
    之建號房屋（建物門牌為新竹市○○路九十三號），因該建物係被上訴人父親林
    阿溪原始起造，並借用訴外人林炳煌名義租地建屋，現由被上訴人及家屬所居住
    ，因八十八年八月二十六日下午三時進第一次公開拍賣程序前，被上訴人因不願
    上開建物遭法院拍賣，於是向上訴人交涉撤回強制執行之條件，上訴人以被上訴
    人答應接受由該銀行經辦人即證人楊春美書寫之申請同意簽名蓋章，就同意聲請
    撤回強制執行，經由證人楊春美提出申請書（僅記載八十八年八月，日期則未載
    明），約定為解決訴外人林宏儒所欠七百九十八萬八千元及林鍾水枝所積欠之五
    百九十八萬二千五百元之債務，又因上訴人聲請強制執行程序債務複雜，及土地
    應有部分各僅四分之一，無法以買賣方式解決，先由被上訴人繼續拍賣該訴外人
    林宏儒設定之擔保土地，若拍賣不足時，再由被上訴人補足所有本金，而請求上
    訴人撤回對上開訴外人林炳煌所有之建物之強制執行，經被上訴人同意後，再由
    證人楊春美告知經理劉安田及甲○○二人，但二人則均反對不接受申請書所列之
    條件，並認為只接受訴外人林宏儒以現金清償七百九十八萬八千元之債務，比八
    十八年九月九日拍賣底價九百六十萬元為低，而要求變更條件為：由被上訴人於
    八十八年九月九日第二次拍賣時以底價九百六十萬元標購林宏儒之上開土地，並
    立即提供新竹市○○段一六五一號地號土地及同段二四三五號建物（門牌號碼為
    新竹市○○路五四九號二樓）等不動產設定抵押權予上訴人以確保訴外人林鍾水
    枝之債務全部清償，而請求上訴人撤回對上開訴外人林炳煌所有之建物之強制執
    行，因此被上訴人始簽立八十八年八月十八日之切結書，被上訴人係為達到撤回
    強制執行之目的，於是不得不接受該變更之條件，而由證人楊春美書寫申請書及
    切結書後再由被上訴人簽名，並依照證人楊春美之指示帶印鑑章由其蓋上印文，
    事後被上訴人又追加條件，強迫被上訴人提供所有之定期存款存單共四百八十萬
    元設定質權與上訴人所屬新竹分行及竹蓮分行，隨後即由上訴人新竹分行經理劉
    安田書立撤銷查封承諾保證書給被上訴人，足見兩造間約定由上訴人撤回強制執
    行之條件有二，其一為被上訴人依照八十八年八月十八日之切結書所在內容履行
    以於同年九月九日以九百六十萬元底價標購訴外人林宏儒之上開土地，並待上訴
    人所屬總行通過此案，其二是提供新竹市○○段一六五一號地號土地及同段二四
    三五號建物設定抵押權，而被上訴人亦已履行申請書所列之上開條件。
  2.訴外人林宏儒所有之財產（即新竹市○○段一００四號地號土地，應有部分四分
    之一）既遭上訴人以臺灣新竹地方法院八十七年度促字第七０五九號支付命令為
    執行名義聲請法院強制執行而經被上訴人以九百六十萬元拍定，拍定，訴外人林
    宏儒已對於上訴人關於上開執行名義之債權為清償，是訴外人林宏儒之債務業經
    清償，上訴人要求被上訴人承擔訴外人林鍾水枝之債務，要無合法權源，其取得
    系爭本票係屬惡意取得。
  3.被上訴人以上訴人八十九同年六月八日公告期滿時，仍未具狀表明買受訴外人林
    鍾水枝之不動產，故以公告期滿日為到期日填載發票日，然被上訴人所提出之臺
    灣新竹地方法院民事執行處八十九年二月二十一日新院執文字第一六五一號通知
    書反面之拍賣不動產附表，其最低拍賣價格為七百六十八萬元，上訴人卻詐稱訴
    外人林鍾水枝之不動產之最低拍賣價格為三百六十三萬六千元，顯與事實不符，
    此亦可參照上訴人將臺灣新竹地方法院民事執行處八十九年二月二十一日新院執
    文字第一六五一號通知書刊登於臺灣新生日報之公告資料，亦記載拍賣最低價格
    為七百六十八萬元可資佐證，而該等金額亦高於本票金額五百九十八萬二千五百
    元，亦無填載到期日之必要，是上訴人於系爭本票填載發票日及到期日係屬偽造
    。
  4.上訴人就系爭本票聲請法院為准予強制執行之裁定日期為九十一年一月二十五日
    ，是上訴人填寫本票之日期為裁定日期前，而臺灣新竹地方法院民事執行處之通
    知發文日期為九十一年四月一日，在九十一年一月二十五日上訴人如何知道拍賣
    最低價格為三百六十三萬六千元，並據此填寫系爭本票之票面金額，是證人楊春
    美證稱上訴人係等到最後拍賣金額確定後，因被上訴人違約，就不足額部分未來
    清償，上訴人始依約定將金額及到期日填載於系爭本票等語，即與事實不符，是
    上訴人填載系爭本票時，既無法得知是知否有不足額之情形，是其填載到期日及
    發票日即屬虛偽。
  5.從八十八年八月十八日之申請書及切結書記載內容觀之，均無關於簽系爭本票之
    約定，顯見系爭本票與兩造約定由上訴人撤回新竹市○○路九十三號建物之查封
    條件無關，益見證人劉安田、楊春美、甲○○所言：如果被上訴人沒有簽系爭本
    票，上訴人就不撤回上開建物之查封程序，為屬脅迫詐欺被上訴人。
  6.上訴人係於未取得林鍾水枝之執行名義下，先由證人楊春美用鉛筆寫好系爭本票
    之金額後，再由被上訴人填寫，顯有詐欺及脅迫。
  7.上訴人於撤回新竹市○○路九十三號建物之查封條件過程，數次更改條件，又脅
    迫、詐欺上訴人服從其要求之刁難行為，又以未完成形式要件之本票，向鈞院聲
    請本票裁定，顯有違背誠實信用之原則。
  (三)證據：援用原審之立證方法。並提出臺灣新竹地方法院八十七年度促字第七０五
    九號支付命令影本一份、不動產權利移轉證明書影本二份、臺灣新竹地方法院民
    事執行處八十七年十二月四日通知、八十八年七月二十六日通知、八十八年九月
    四日函、八十九年二月二十一日通知、九十一年四月一日通知、八十九年二月二
    十一日公告、上訴人於原審之答辯(三)狀、臺灣新生報刊登公告剪貼用箋影本各一
    份、申請書、切結書影本各二份、同意撤銷拍賣證明書影本一份、建物登記謄本
    影本一份、民事聲請撤回執行狀影本一份為證。
    理      由
一、被上訴人起訴主張：上訴人以臺灣新竹地方法院八十七年度促字第七０五九號支
    付命令為執行名義（債務人為訴外人林宏儒、林炳煌、林鍾水枝三人）聲請查封
    訴外人林炳煌所有建物門牌為新竹市○○路九十三號之房屋（案號為臺灣新竹地
    方法院八十八年度執字第五一六八號），被上訴人因不願上開建物遭法院拍賣，
    於是向上訴人交涉撤回強制執行之條件，被上訴人原先同意為解決訴外人林宏儒
    所欠七百九十八萬八千元及林鍾水枝所積欠之五百九十八萬二千五百元之債務，
    先由被上訴人繼續拍賣訴外人林宏儒所有之新竹市○○路一００四地號，應有部
    分四分之一土地（案號為臺灣新竹地方法院八十八年度執字第四二九二號），若
    拍賣不足時，再由被上訴人補足所有本金，而請求上訴人撤回對上開訴外人林炳
    煌所有之建物之強制執行，但因上訴人之經理劉安田及甲○○二人不同意此一條
    件，而更改條件為由被上訴人於八十八年九月九日第二次拍賣時以底價九百六十
    萬元標購林宏儒之上開土地，並立即提供他筆不動產設定抵押權予上訴人以確保
    訴外人林鍾水枝之債務全部清償，而請求上訴人撤回對上開訴外人林炳煌所有之
    建物之強制執行，因此被上訴人始簽立八十八年八月十八日之切結書，被上訴人
    係為達到撤回強制執行之目的，於是不得不接受該變更之條件，而被上訴人既已
    履行標購訴外人林宏儒之上開土地，且亦提供他筆不動產設定抵押權等條件，是
    上訴人所依據之執行名義業經清償，上訴人要求被上訴人承擔訴外人林鍾水枝之
    債務，要無合法權源，其取得系爭本票係屬惡意取得，且被上訴人於系爭本票上
    發票日及到期日之記載係未經被上訴人之同意或授權，為上訴人所偽造，被上訴
    人之所以簽立系爭本票，實乃受證人楊春美及劉安田之詐欺、脅迫所致，且上訴
    人要求被上訴人簽發本票之過程亦屬違背誠實信用原則，又該本票欠缺發票日，
    依法為無效等語，上訴人則以：被上訴人之所以會簽發系爭本票，其目的在以確
    保上訴人對債務人林炳煌及林鍾水枝之債權得以完全受償，做為上訴人撤回強制
    執行之條件，而依被上訴人交予上訴人之申請書及協議內容本旨可知，被上訴人
    同意承擔訴外人林鍾水枝之債務。詎被上訴人僅依約以九百六十萬元標買訴外人
    林宏儒所有新竹市○○段一００號地號土地應有部分四分之一土地，未依約購買
    訴外人林鍾水枝所有同地號另外之應有部分四分之一土地，上訴人以被上訴人應
    標買訴外人林鍾水枝土地之金額（即訴外人林鍾水枝所積欠之債務）作為系爭本
    票之金額，而系爭本票上之金額及簽名均為被上訴人所親自簽立，印章亦為被上
    訴人所有，被上訴人明知其開立本票之目的為何，且其既未依約標買訴外人林鍾
    水枝之土地，其本票債權自因而發生，被上訴人簽立本票時，係由證人楊春美攜
    帶空白票據至被上訴人之營業所由其親自簽立，簽立時上訴人即依被上訴人書立
    之申請書及切結書之本旨告知，發票日及到期日之填載則要等到上訴人對訴外人
    林炳煌及林鍾水枝債權餘額確定時再一併填載，被上訴人當時當場並無反對之意
    思表示，亦即被上訴人就本票發票日及到期日默示同意授權由上訴人填載，而授
    權行為既如前段所述，非必以書面為之，則其默示即已視為授權，不應任由被上
    訴人出爾反爾，事後片面否認等語置辯。
二、經查，被上訴人起訴主張：(一)上訴人以臺灣新竹地方法院八十七年度促字第七０
    五九號支付命令為執行名義聲請查封訴外人林炳煌所有建物門牌為新竹市○○路
    九十三號之房屋，被上訴人因不願上開建物遭法院拍賣，於是向上訴人交涉撤回
    強制執行之條件，被上訴人原先同意為解決訴外人林宏儒所欠七百九十八萬八千
    元及林鍾水枝所積欠之五百九十八萬二千五百元之債務，先由被上訴人繼續拍賣
    該訴外人林宏儒所有之土地，若拍賣不足時，再由被上訴人補足所有本金，而請
    求上訴人撤回對上開訴外人林炳煌所有之建物之強制執行，但因上訴人未同意此
    一條件，而更改條件為由被上訴人於八十八年九月九日第二次拍賣時以底價九百
    六十萬元標購林宏儒之上開土地，並立即提供他筆不動產設定抵押權予上訴人以
    確保訴外人林鍾水枝之債務全部清償，而請求上訴人撤回對上開訴外人林炳煌所
    有之建物之強制執行，因此被上訴人始簽立八十八年八月十八日之切結書，被上
    訴人係為達到撤回強制執行之目的，於是接受該變更之條件，且被上訴人已履行
    標購訴外人林宏儒之上開土地，及提供新竹市○○段一六五一號地號土地及同段
    二四三五號建物設定抵押權，擔保訴外人林鍾水枝之債務等事實，提出臺灣新竹
    地方法院八十七年度促字第七０五九號支付命令影本一份、不動產權利移轉證明
    書影本二份、申請書、切結書影本各二份、同意撤銷拍賣證明書影本一份、建物
    登記謄本影本一份、民事聲請撤回執行狀影本一份為證，上訴人對上開事實亦不
    爭執，可信屬實；(二)上訴人持系爭本票向本院聲請強制執行之裁定，經本院於九
    十一年一月二十五日以九十一年度票字第二二八三號裁定准予強制執行，惟系爭
    本票發票人簽名、住址、金額及印章部分雖為真正，然簽發本票當時被上訴人並
    未在系爭本票上填寫發票年月日及到期日，亦無授權被告填寫，是系爭本票上之
    發票年月日及到期日，並非真正，其係遭被告偽造等語，並提出系爭本票影本一
    份及本票裁定影本一件為證。上訴人則對於系爭本票上關於發票人之簽名、印章
    、住址及票面金額均為上訴人所親為，而關於發票日、到期日及利率部分則為空
    白，事後由其所填乙節，並不爭執，惟抗辯兩造對於系爭本票事後由上訴人填載
    發票日、到期日，係由被上訴人默示授權等語，是本件首應審究者為被上訴人是
    否有默示授權上訴人填載系爭本票之發票日及到期日。
三、按本票本身是否真實，即是否為發票人所作成，應由執票人負證明之責，故發票
    人主張本票係偽造，對執票人提起確認本票債權不存在之訴者，應由執票人就本
    票為真正之事實，先負舉證責任。又所謂默示之意思表示，係指依行為人舉動或
    其他情事，足以間接推知其效果意思者而言，若單純之沉默，除有約特別情事，
    依社會觀念可認為一定意思表示者外，不得謂為默示之意思表示（最高法院二十
    九年上字第七六二號判例意旨參照）。本件系爭本票於簽發時，關於發票年月日
    及到期日均空白，已如前述，然查，
  (一)上訴人抗辯：被上訴人之所以會簽發系爭本票，其目的在以確保上訴人對債務人
    林炳煌及林鍾水枝之債權得以完全受償，做為上訴人撤回強制執行之條件，而依
    被上訴人交予上訴人之申請書及協議內容本旨可知，被上訴人同意承擔訴外人林
    鍾水枝之債務云云，惟查，兩造所協議之八十八年八月十八日申請書內容雖敘及
    被上訴人同意就訴外人林宏儒及林鍾水枝二人積欠之七百九十八萬八千元及五百
    九十八萬二千五百元二筆債務確保上訴人得以完全收回，並以其二人所有之土地
    （即新竹市○○段一００四號地號土地，應有部分各四分之一），無法以一般買
    賣方式解決，於是約定由被上訴人(一)於八十八年九月九日第二次拍賣時，以底價
    九百六十萬元標購林宏儒案；(二)提供新竹市○○段一六五一號地號土地及同段二
    四三五號建物（門牌號碼為新竹市○○路五四九號二樓）等不動產設定抵押權予
    上訴人以確保訴外人林鍾水枝案全部本金之收回，另被上訴人同日所書立之切結
    書其內容亦同此意旨，是見縱使被上訴人同意上開事項，並無任何關於系爭本票
    之記載，然關於被上訴人所簽發之系爭本票其目的為何，既未明白載於上開申請
    書及切結書內，自有需探求雙方當事人訂約時之情形。復查，證人楊春美到庭證
    稱：簽發系爭本票時，發票日、到期日雖然是空白的，但是因為還在拍賣中，不
    曉得拍定的日期，等拍賣確定日期後，我們有約定，他要全部負擔，再由我們幫
    他填發票日及到期日，而拍定日期九十一年四月四日以三百六十三萬六千元，因
    拍定後有不足額，且被上訴人未來清償（指訴外人林鍾水枝部分）之債務，故上
    訴人始於聲請本票裁定時填載發票日及到期日行使權利等語，然查，本件訴外人
    林鍾水枝所有坐落新竹市○○段一００四號地號土地，應有部分四分之一，係於
    九十一年四月一日始經新竹地方法院公告最低拍賣價格為三百六十三萬六千元，
    其後始經拍賣，此有臺灣新竹地方法院九十一年四月一日新院昭執孔字第六四０
    八號函附卷可參，而本院就系爭本票准予強制執行裁定日期為同年一月二十五日
    ，顯於拍定之前，是證人楊春美所述，系爭本票發票日期及到期日係於拍定後因
    有不足額，且被上訴人未來清償訴外人林鍾水枝部分之債務，故上訴人始於聲請
    本票裁定時填載發票日及到期日行使權利等語，即與事實不符。
  (二)上訴人復抗辯：被上訴人明知其開立本票之目的為何，且其既未依約標買訴外人
    林鍾水枝之土地，其本票債權自因而發生，被上訴人簽立本票時，係由證人楊春
    美攜帶空白票據至被上訴人之營業所由其親自簽立，簽立時上訴人即依被上訴人
    書立之申請書及切結書之本旨告知，發票日及到期日之填載則要等到上訴人對訴
    外人林炳煌及林鍾水枝債權餘額確定時再一併填載，被上訴人當時當場並無反對
    之意思表示，亦即被上訴人就本票發票日及到期日默示同意授權由上訴人填載，
    而授權行為既如前段所述，非必以書面為之，則其默示即已視為授權，不應任由
    被上訴人出爾反爾，事後片面否認等語置辯。然就前揭申請書及切結書之內容觀
    之，並未提及被上訴人應拍賣時標購訴外人林鍾水枝之上開土地等事項，尚難認
    為被上訴人未向本院標購訴外人林鍾水枝之土地，即有何違約之處，而被上訴人
    縱使為清償訴外人林鍾水枝之債務，依照申請書及切結書之意旨觀之，上訴人僅
    能就被上訴人所提供之新竹市○○段一六五一號地號土地及同段二四三五號建物
    等不動產設定抵押權行使權利，待行使抵押權之結果，無法獲得清償時，始得要
    求履行清償債務，亦與訴外人林鍾水枝之前揭土地是否拍賣無關，是上訴人雖遵
    循臺灣新竹地方法院八十九年二月二十一日新院錦執文字第七六五一號民事執行
    通知，於八十九年三月九日，將公告內容刊登臺灣新生報，並以公告內所定為買
    受表示之期限（即自公告揭示日起三個月內）期滿，而以期滿日八十九年六月八
    日填載為系爭本票之到期日、並將發票日填載為八十八年八月十八日等情，即難
    認係經被上訴人所授權。又被上訴人於交付本票時，雖當場並無反對之意思表示
    ，然亦難僅憑其單純之沉默，即可推知就本票發票日及到期日默示同意授權由上
    訴人填載。
  (三)上訴人繼抗辯稱：當初被上訴人簽訂切結書，提供土地及建物設定抵押權擔保，
    如未簽發系爭本票，該抵押權等於無債權，無法實行抵押權云云，惟倘依上訴人
    所辯，被上訴人如果真有同意確保訴外人林宏儒、林鍾水枝等人積欠之債務，其
    保證債務之契約於兩造間既已成立生效，而被上訴人復已提供其所有坐落新竹市
    ○○段一六五一地號，建號第二四三五建號建物等不動產，設定抵押予被告，以
    為日後上訴人違約之擔保，則上訴人有無簽發系爭本票，對上訴人日後抵押權之
    實行，於法亦無影響，是上訴人此部分之抗辯，應不可採。此外，上訴人復未就
    其抗辯系爭本票發票年月日有經被上訴人授權簽發之事實，再舉證以實其說，其
    所為之抗辯，均無可採。
四、次本票之發票年、月、日係屬本票應認載之事項之一，又欠缺票據法所規定票據
    上應記載事項之一者，其票據無效，此觀票據法第一百二十條第一項、第十一條
    第一項規定自明。本件被上訴人既未在系爭本票記載發票年、月、日，而其上關
    於「發票日八十九年八月六日之記載」，復未經被上訴人授權填載，業如前述，
    則系爭本票自屬無效之票據，被上訴人自不應負發票人責任。從而，被上訴人據
    以提起本訴，求為判決確認上訴人對被上訴人系爭票據權利不存在，為有理由，
    應予准許，上訴意旨指摘原判決不當，為無理由，應予駁回其上訴。
五、因本案事證已臻明確，兩造其餘主張陳述及所提之證據，均毋庸再予審酌，附此
    敘明。
六、據上論結，本件上訴為無理由，依民事訴訟法第四百三十六條之一第三項、第四
    百四十九條第一項、第七十八條，判決如主文。
中      華      民      國    九十二    年      二      月      七      日
                                    臺灣臺中地方法院民事第三庭
~B審判長法官  張瑞蘭
~B法      官  李悌愷
~B法      官  許石慶
右為正本係照原本作成
如對本判決上訴，須於判決送達後二十日內，向本院提出上訴狀，同時表明上訴理由
；如已於本判決宣示後送達前提起上訴者，應於判決送達後十日內補具上訴理由（上
訴僅得以判決適用法規顯有錯誤為理由，並按他造當事人之人數附繕本）。
中      華      民      國    九十二    年      二      月      六      日
~B法院書記官  魏愛玲


司法院資訊處製作；財團法人民間司法改革基金會備份。
